【裁判字號】    99,台上,5925
【裁判日期】    990930
【裁判案由】    強盜等罪
【裁判全文】
最高法院刑事判決            九十九年度台上字第五九二五號
上  訴  人  甲○○
選任辯護人  陳淑香律師
上  訴  人  乙○○
選任辯護人  蔡敬文律師
上列上訴人等因強盜等罪案件，不服台灣高等法院台南分院中華
民國九十九年六月二十四日第二審更審判決（九十八年度少上更
(一)字第二九九號，起訴案號：台灣雲林地方法院檢察署九十六年
度偵字第二六六一、二八四三、三一二一號，九十六年度少連偵
字第一二、一四、一七、一八、一九、二０、二一、二二、二三
、二四、二五號，追加起訴案號：九十六年度偵字第三一六五、
四一二六、五五七四號，九十六年度少連偵字第二八、三一、三
四、三五、四一號，九十六年度少偵字第一二、一三、一五、一
七、一八、一九、二０、二四、二五、二六、二七、二九號），
提起上訴，本院判決如下：
    主  文
原判決關於甲○○、乙○○於民國九十六年四月七日共同至雲林
縣斗六市○○路一四二之一號「統一櫻花遊藝場」強盜、甲○○
於九十六年四月三十日共同至雲林縣斗六市○○路五十六號「御
花園汽車旅館」強盜未遂、甲○○於九十六年四月三十日共同至
雲林縣斗六市○○路○段五號「歐悅汽車旅館」強盜、甲○○於
九十六年五月六日共同至雲林縣斗六市○○路十一號「皇居汽車
旅館」強盜部分均撤銷，發回台灣高等法院台南分院。
其他上訴駁回。
    理  由
一、撤銷（即甲○○、乙○○於九十六年四月七日共同至雲林縣
    斗六市○○路一四二之一號「統一櫻花遊藝場」強盜、甲○
    ○於九十六年四月三十日共同至雲林縣斗六市○○路五十六
    號「御花園汽車旅館」強盜未遂、甲○○於九十六年四月三
    十日共同至雲林縣斗六市○○路○段五號「歐悅汽車旅館」
    強盜、甲○○於九十六年五月六日共同至雲林縣斗六市○○
    路十一號「皇居汽車旅館」強盜）部分
本件原判決認定：、上訴人甲○○為成年人，與上訴人乙○○
及林義能於九十六年四月七日晨五時十分許，共同基於強盜之犯
意聯絡，由甲○○提供強盜所用槍械，推由乙○○、林義能各持
改造手槍一支，戴頭套及全罩式安全帽，共乘機車至雲林縣斗六
市○○路一四二之一號（原判決事實欄誤載為一四之一號）「統
一櫻花遊藝場」強盜財物，林義能持槍喝令在場人蹲下，至使該
遊藝場值班人員游璧慈不能抗拒，乙○○即取走遊藝場所有現金
新台幣（下同）四萬五千元，由甲○○、林義能、乙○○朋分花
用（即原判決事實三、原判決附表一編號3 ）。、甲○○與十
四歲以上未滿十八歲少年何○舜，及綽號「阿龍」之成年男子，
於九十六年四月三十日晨四時三十分許，共同基於強盜之犯意聯
絡，由甲○○提供強盜所需之槍械，推由何○舜與「阿龍」共騎
機車至雲林縣斗六市○○路五十六號「御花園汽車旅館」強盜財
物，何○舜持改造手槍一支抵住旅館某盧姓女子頭部，要求其開
門，因盧女無鑰匙可開啟大門，始未能入內強盜財物而未遂（即
原判決事實九、原判決附表一編號11）。、甲○○與林義能及
十四歲以上未滿十八歲少年吳○祥，於九十六年四月三十日上午
四時六分許，共同基於強盜之犯意聯絡，由甲○○提供強盜所需
槍械、頭套等物，推由林義能、吳○祥共騎機車，戴頭套及全罩
式安全帽，至雲林縣斗六市○○路○段五號「歐悅汽車旅館」，
吳○祥持該改造手槍一支（內有子彈一顆）進入，以槍指向旅館
值班人員丙○○，喝令「把錢拿出來，不然就要開槍」，至使丙
○○不能抗拒，被取走旅館所有現金一萬七千八百元，由甲○○
、林義能與吳○祥朋分花用（即原判決事實十、原判決附表一編
號12）。、甲○○與林義能、吳○祥、何○舜、「阿龍」，於
九十六年五月六日晨四時六分許，共同基於強盜之犯意聯絡，由
甲○○提供強盜所需之槍械、電擊棒、頭套、木質棒球棍等物，
再由「阿龍」駕駛汽車搭載林義能、吳○祥、何○舜至雲林縣斗
六市○○路十一號「皇居汽車旅館」，「阿龍」在車上負責把風
，其餘三人均戴頭套，分持木質棒球棍、電擊棒及改造手槍各一
支，由何○舜持槍指向旅館職員張利郡，喝令其蹲下，至使張利
郡不能抗拒，由吳○祥取走旅館所有現金九千七百元，由甲○○
等人朋分花用（即原判決事實十三、原判決附表一編號16）等情
。因而撤銷第一審關於此部分之科刑判決，改判仍論處甲○○、
乙○○共同犯攜帶兇器加重強盜罪刑，甲○○成年人與少年共同
犯攜帶兇器加重強盜未遂罪刑，甲○○成年人與少年共同犯攜帶
兇器加重強盜罪刑，甲○○成年人與少年共同犯攜帶兇器結夥三
人以上加重強盜罪刑。固非無見。
惟查：(一)、被告或共犯之自白，不得作為有罪判決之唯一證據，
仍應調查其他必要之證據，以察其是否與事實相符，刑事訴訟法
第一百五十六條定有明文。又共同被告所為不利於己之陳述，固
得採為其他共同被告犯罪之證據，但此項不利之陳述，須無瑕疵
可指，且就其他方面調查又與事實相符者，始得採為犯罪事實之
認定，若不為調查，而專憑此項供述即為其他共同被告事實之認
定，即非適法。上揭、甲○○、乙○○、林義能共同強盜部分
，原判決認定乙○○共犯此罪，祇以乙○○之自白及林義能之陳
述為證據（見原判決第十三頁倒數第三行以下），認定甲○○共
同犯罪，亦僅以乙○○、林義能之陳述為證據（見原判決第三一
頁倒數第三行以下至第三四頁第六行），而未說明經由何項之調
查或有何補強證據，可資證明其自白或共犯之陳述與事實相符，
遽行判決，尚嫌速斷，於法亦有未合。(二)、科刑之判決書，對於
犯罪事實必須詳加認定，而後於理由內明其認定犯罪事實所憑
之證據，及其認定之理由，方足以資論罪科刑，若僅事實欄認定
犯罪，理由欄未明犯罪之證據，即屬違法。原判決認定甲○○
有上揭、、之犯行，然未於理由欄說明所憑之證據與理由（
見原判決第二九頁至第三五頁），揆諸上揭說明，自屬理由不備
。(三)、原判決認定甲○○有、之強盜未遂犯行，僅憑證人沈香
伶證稱：有二個男生持槍來抵住盧女頭部，要她開門，盧女沒有
鑰匙可開門，伊打電話，歹徒就跑了等語，為唯一證據（見原判
決第三五頁第七行以下）。然沈香伶似未指證該二歹徒為何人，
則沈香伶所述二個持槍歹徒是否為何○舜、「阿龍」？如係何○
舜、「阿龍」，此次犯罪與甲○○有何關連？尚有何證據足證沈
香伶所述與事實相符？此與甲○○是否成立此項犯罪攸關，原審
未予調查審明，逕行判決，有理由不備及調查職責未盡之違法。
上訴意旨指摘原判決不當，非無理由，應認關於上訴人二人於九
十六年四月七日共同至雲林縣斗六市○○路一四二之一號「統一
櫻花遊藝場」強盜、甲○○於九十六年四月三十日共同至雲林縣
斗六市○○路五十六號「御花園汽車旅館」強盜未遂、甲○○於
九十六年四月三十日共同至雲林縣斗六市○○路○段五號「歐悅
汽車旅館」強盜、甲○○於九十六年五月六日共同至雲林縣斗六
市○○路十一號「皇居汽車旅館」強盜部分，仍有撤銷發回更審
之原因。
二、駁回（甲○○、乙○○共犯原判決附表一編號1、2、4、6、
    7、8、10、13、15、18、19、20、21之罪）部分
按刑事訴訟法第三百七十七條規定，上訴於第三審法院，非以判
決違背法令為理由，不得為之。是提起第三審上訴，應以原判決
違背法令為理由，係屬法定要件。如果上訴理由書狀並未依據卷
內訴訟資料，具體指摘原判決不適用何種法則或如何適用不當，
或所指摘原判決違法情事，顯與法律規定得為第三審上訴理由之
違法情形，不相適合時，均應認其上訴為違背法律上之程式，予
以駁回。本件原判決綜合全部卷證資料，認上訴人二人有其事實
欄所載各犯行，已詳所憑之證據與認定之理由。就上訴人二人
否認犯罪之所辯，認不足採信，於理由內予以指駁、說明甚詳。
因而撤銷第一審關於此部分之科刑判決，改判仍論處上訴人二人
如原判決附表一編號1、2、4、6、7、8、10、13、15、18、19、
20、21「科刑」欄所示違反槍砲彈藥刀械管制條例罪刑、違反組
織犯罪條例罪刑，及刑法加重強盜，十一罪刑（均處有期徒刑）
。
乙○○上訴意旨略稱：(一)、乙○○祇居於幫助地位，且坦承全部
犯行，甲○○居於主導指揮地位，全部否認犯罪，原判決判處乙
○○應執行有期徒刑十八年，僅比甲○○之有期徒刑二十二年少
四年，不合比例原則及平等原則。(二)、乙○○未填寫入會志願書
，非屬「中華民國梅花企業交流協會」（下稱梅花協會）之會員
，甲○○成立梅花協會後，號召部分成員多次強盜他人財物，要
屬部分成員間之個別行為，亦有其他成員如劉培頎、蕭柏毅、張
宗鴻等人未參與犯罪，且此協會組織鬆散，多數成員為青少年，
各次犯罪所得由行為人朋分，並未列為「梅花協會」之運作資金
，原判決以入會申請書等證據認定「梅花協會」為犯罪組織，有
理由不備、矛盾之違法云云。甲○○上訴意旨略謂：(一)、原判決
認定甲○○與乙○○、林義能、何○舜、吳○祥為未經許可持有
槍、彈之共犯，卻祇引據林義能、何○舜、吳○祥於第一審之供
述及扣案之槍、彈為證據，未有其他補強證據，以擔保渠等所述
與事實相符，於法不合。(二)、林義能等人之警詢陳述非在檢察官
或法官面前所為，依組織犯罪條例第十二條規定，不得作為證據
使用，原判決認該警詢陳述有證據能力，並採為甲○○違反組織
犯罪條例罪之論罪依據，自有違法。「梅花協會」於九十六年四
月中旬成立之前，其成員即有人犯強盜罪，各次犯罪係各自決定
，犯罪所得由行為人分配，足見「梅花協會」非犯罪組織，原判
決置而未論，有理由不備之違失。(三)、原判決認甲○○與林義能
等人就各次強盜犯行為共謀共同正犯，係以林義能等人之供述為
據，並無補強證據可佐，此外，各共犯所述彼等有無持槍指向被
害人、何人持槍、甲○○有無參與該次犯罪、強盜所得財物若干
、有無持電擊棒、甲○○有無朋分贓款等節，前後供述不一，原
審未予調查釐清，對有利甲○○之證據均未審酌並說明不採之理
由，亦屬違法云云。
惟查：(一)、量刑之輕重，為事實審之職權，且刑法上之正犯，雖
應就全部犯罪結果負共同責任，但科刑時仍應以各行為人之責任
為基礎，審酌刑法第五十七條所列各款事項等一切情狀，為量刑
輕重之標準，並非必須科以同一之刑。原判決以乙○○之責任為
基礎，說明審酌刑法第五十七條所列各款事項而為刑之量定，並
依同法第五十一條第五款定其執行刑，既未逾越法定刑度，亦未
濫用其權限，即無違法。(二)、犯罪事實之認定，證據之取捨及其
證明力如何，乃事實審法院自由判斷之職權，如其取捨不違背經
驗法則與論理法則，即不得指為違法，而據為上訴第三審之理由
。原判決認定甲○○於九十六年四月中旬發起以犯罪為宗旨之「
梅花協會」，以雲林縣斗六市○○路六四六巷一三七號為根據地
，吸收乙○○及多數青少年入會，甲○○擔任會長，主持、操縱
、指揮「梅花協會」之一切事務，其下分設有「精會」、「誠會
」等內部管理結構，並有會規、公司守則，成員若未遵守，則處
以罰款，並任命乙○○為「誠會」會長，每次犯強盜罪前，甲○
○多先勘察犯罪地點後，再提供犯案工具，指揮乙○○、林義能
等組織成員多次犯下竊盜及原判決附表一所示加重強盜等罪，所
得財物由行為人及甲○○平分，如有剩餘則充作「梅花協會」之
公基金使用等情，已說明本於調查所得心證，分別定其取捨而為
事實判斷之理由。並就確認之事實，說明「梅花協會」如何有組
織，有紀律，係以犯竊盜、強盜等罪為宗旨之組織，非僅八家將
之廟會團體，該協會有大肆擴充之打算，非僅短暫存在，符合犯
罪組織有集團性、常習性、脅迫性或暴力性之要件，有無填寫入
會志願書與參與該犯罪組織並無必然關連之論據。所為論斷，核
無違背客觀存在之經驗法則與論理法則，自屬原審採證、認事之
適法職權行使，不容任意指摘為違法。卷查蕭柏毅、張宗鴻被訴
違反組織犯罪條例部分，業經法院認定其二人未參與「梅花協會
」而判決無罪確定，劉培頎則遭通緝中，上訴意旨認彼三人亦屬
「梅花協會」成員而未曾犯罪，足見「梅花協會」非犯罪組織云
云，顯非依據卷內訴訟資料指摘。原判決並未以林義能等人之警
詢陳述，作為認定甲○○犯違反組織犯罪條例罪之依據，甲○○
執此指摘，非適法之第三審上訴理由。(三)、所謂補強證據，並非
以證明犯罪構成要件之全部事實為必要，倘得以佐證自白之犯罪
事實非屬虛構，能予保障所自白事實之真實性，即已充分，其雖
非直接可以推斷被告之實行犯罪，但與被告之自白綜合判斷，足
以認定犯罪事實者，仍不得謂非補強證據。原判決除依憑共犯林
義能、何○舜、吳○祥之證詞外，尚以扣案槍、彈，及證人即「
梅花協會」會員乙○○、許宥鵬、陳彥良等人證述甲○○為「梅
花協會」會長，指揮及提供強盜犯罪之工具，供彼等前往強盜他
人財物，暨扣案「梅花協會」會員名單等直接、間接證據，相互
參照勾稽，資以認定甲○○共同持有扣案之槍、彈，並無違法。
(四)、原判決認定上訴人二人共同犯加重強盜等罪，亦已說明本於
調查所得心證，分別定其取捨而為事實判斷之理由，並無僅以共
犯之供述為唯一證據之情形。又證人之供述前後稍有不符或相互
間有所歧異，究竟何者為可採，事實審法院非不可本於經驗法則
與論理法則，斟酌其他情形，作合理之比較，定其取捨，若其基
本事實之陳述與真實性無礙時，仍非不得予以採信，非謂一有不
符或矛盾，即認其全部均不可採信；因之，證人之供述前後縱有
出入，事實審法院依憑證人前後之供述，斟酌其他證據，本於經
驗法則與論理法則，取其認為真實之一部，作為論罪之證據，自
屬合法。本件共犯或證人就上訴人二人如何參與各次犯罪之細節
陳述雖略有出入，然基本事實陳述大致相符，原判決斟酌卷內其
他證據，取其認為真實之一部，作為論罪之證據，自屬事實審取
捨證據之適法職權行使，不得任意指為違法。其餘上訴意旨，係
對原審採證、認事之職權，重為事實上之爭執，泛詞指摘原判決
違背法令，核與得為第三審上訴理由之法定要件不相適合。應認
上訴人二人此部分之上訴均違背法律上之程式，予以駁回。
據上論結，應依刑事訴訟法第三百九十七條、第四百零一條、第
三百九十五條前段，判決如主文。
中    華    民    國  九十九  年    九    月   三十   日
                      最高法院刑事第十三庭
                          審判長法官  賴  忠  星
                                法官  呂  丹  玉
                                法官  吳      燦
                                法官  蔡  名  曜
                                法官  葉  麗  霞
本件正本證明與原本無異
                                      書  記  官
中    華    民    國  九十九  年    十    月    六    日
                                                      K

司法院資訊處製作；財團法人民間司法改革基金會備份。
